【裁判字號】    98,台上,2911
【裁判日期】    980527
【裁判案由】    違反公職人員選舉罷免法等罪
【裁判全文】
最高法院刑事判決            九十八年度台上字第二九一一號
上  訴  人  甲○○
            乙○○
            丙○○
共      同
選任辯護人  王炳輝律師
上列上訴人等因違反公職人員選舉罷免法等罪案件，不服台灣高
等法院台南分院中華民國九十八年三月二十五日第二審判決（九
十八年度選上訴字第二０二號，起訴案號：台灣雲林地方法院檢
察署九十七年度選偵字第一、九九、一八八、一九九號，九十七
年度偵字第六一八號），提起上訴，本院判決如下：
    主  文
原判決關於丙○○違反公職人員選舉罷免法及甲○○、乙○○部
分均撤銷，發回台灣高等法院台南分院。
其他上訴駁回。
    理  由
一、撤銷發回（丙○○違反公職人員選舉罷免法及甲○○、乙○
○）部分：
本件原判決認定上訴人甲○○、乙○○、丙○○有原判決事實欄
一、二所載犯行，因而維持第一審關於分別論處甲○○、乙○○
、丙○○共同對於有投票權之人，交付賄賂，而約其投票權為一
定之行使各罪刑部分之判決，駁回檢察官及甲○○、乙○○、丙
○○此部分在第二審之上訴，固非無見。
惟查：(一)證人恐因陳述致自己或與其具有刑事訴訟法第一百八十
條第一項關係之人受刑事追訴或處罰者，得拒絕證言，同法第一
百八十一條定有明文。而證人此項拒絕證言權與被告之緘默權，
均旨在免除證人因陳述不實而受偽證之處罰，或不陳述而受罰鍰
處罰，而陷於兩難之困境，為確保證人此項拒絕證言權，刑事訴
訟法第一百八十六條第二項規定法院或檢察官有告知證人之義務
。此項規定係為保護證人之權利，兼及當事人之訴訟利益而設，
故如法院或檢察官未先踐行此項告知義務，而逕行告以具結之義
務及偽證之處罰並命朗讀結文後具結，無異剝奪證人此項拒絕證
言權，所踐行之訴訟程序，自有瑕疵。又具結應於訊問前為之，
但應否具結有疑義者，得命於訊問後為之，為刑事訴訟法第一百
八十八條所明定。再依刑事訴訟法第一百八十六條規定，除證人
未滿十六歲或因精神障礙，不解具結之意義及效果者外，均應命
其具結。檢察官於民國九十七年一月一日，使涉嫌與甲○○、乙
○○共同犯公職人員選舉罷免法（下稱選罷法）第九十九條第一
項之投票行賄罪之丙○○，以證人身分為陳述，並未踐行上開告
知程序，有卷附訊問筆錄之記載可稽（見九十七年度選偵字第一
號卷第二一至二三頁）。則檢察官取得上述丙○○之供述證據，
有無違反告知義務？倘有違反告知義務，該供述證據是否仍有證
據能力？均不無研求之餘地。又檢察官原係以被告身分訊問丙○
○，於丙○○供述完畢，檢察官始告以具結之義務及偽證之處罰
並命朗讀結文，由丙○○於供述後具結，此後僅訊以「有沒有其
他陳述？」，丙○○則答稱「沒有，我都是老實說。」等情，有
上揭訊問筆錄及證人結文之記載足憑（見同上卷第二一至二四頁
）。則丙○○既非未滿十六歲或因精神障礙，不解具結之意義及
效果之人，自應依法於訊問前命具結，檢察官卻命丙○○於訊問
後具結，已不合具結規定，所為證言有無證據能力？又上述丙○
○原以被告身分所為之供述，能否逕認即係以證人身分所為之證
詞？均不無疑問。原審就上揭各情，未遑詳為調查、審酌，亦未
說明取捨證據所憑理由，即逕行採取上述丙○○於檢察官訊問時
所為陳述，資為認定甲○○、乙○○犯罪事實之證據（見原判決
第七、八、九、十四、十五頁），難謂無判決理由欠備及適用法
則不當之違法。(二)有罪判決書之事實一欄，為判斷其適用法令當
否之準據，應將法院依職權認定與論罪科刑有關之事實，諸凡犯
罪之時間、地點、方法、態樣，以及適用法律有關之事項，均應
為詳實之記載，然後於理由內逐一說明其憑以認定之證據，並使
事實認定與理由說明，互相適合，方為合法。倘若事實未有記載
，而理由加以說明，或事實已有記載，而理由未予說明，或事實
認定與理由說明，不相一致，或事實或理由欄內之記載，前後齟
齬，或事實認定與所採之證據不相適合，按諸刑事訴訟法第三百
七十九條第十四款規定，均為判決不載理由，或所載理由矛盾，
其判決當然違背法令。選罷法第九十九條第一項之投票行賄罪，
以對於有投票權之人，行求、期約或交付賄賂或其他不正利益，
而約其不行使投票權或為一定之行使為構成要件。其行求、期約
、交付係屬階段行為，於行求階段，屬行賄者單方意思表示行為
，不以相對人允諾為必要；於交付階段，除行賄者有實行交付賄
賂或不正利益之行為外，因對於收受者，刑法第一百四十三條第
一項有投票受賄罪之處罰規定，二者乃必要共犯中之對向犯，以
二個以上之行為者，彼此相互對立之意思經合致而成立犯罪，雖
不以收受者進而為一定投票權之行使或不行使為必要，仍須於行
賄人交付賄賂或其他不正利益時，受交付之相對人對其受交付之
目的已然認識而予收受，其交付賄賂或其他不正利益之犯行，始
克成立。如行賄者與受賄者無此意思合致或被拒絕時，則祇成立
行求賄賂或不正利益罪。原判決認定甲○○與乙○○、丙○○；
或乙○○與李青輝、張樹城、黃朝馴、張金次共同基於投票行賄
之犯意聯絡，由丙○○於九十六年十二月三十一日，先後前往李
應發、李日長等人住處，以每票新台幣（下同）五百元之代價，
分別將三票共計一千五百元之現金，交付有投票權之李應發、李
日長，而約為投票權一定之行使，並經其等允諾；或由黃朝馴、
張金次於九十六年十二月三十日、九十七年一月一日或二日，先
後前往陳勝男、黃水上、黃筵登、蘇翠鳳、林美蘭、廖素珍等人
住處，以每票五百元之代價，分別將二千五百元、一千元、一千
元、二千五百元、三千元、一千元，交付有投票權之陳勝男、黃
水上、黃筵登、蘇翠鳳、林美蘭、廖素珍，而約為投票權一定之
行使，並經其等允諾。則甲○○、乙○○、丙○○交付上開金錢
，除向李應發、李日長、陳勝男、黃水上、黃筵登、蘇翠鳳、林
美蘭、廖素珍等人（下稱李應發等八人）投票行賄以外，尚向哪
些有投票權之人投票行賄？李應發等八人有無或憑何權源代自己
以外之其他有投票權之人收受賄賂，並允為投票權一定之行使？
上開其他有投票權之人已否自李應發等八人處輾轉收受賄賂，並
允為投票權一定之行使？其依據何在？又原判決認定甲○○、乙
○○、丙○○對上開其他有投票權之人投票行賄部分，已在「交
付」階段，而非僅在「行求」階段，其理由安在？此攸關甲○○
、乙○○、丙○○應成立之罪名，自應加以調查、認定，並詳為
論述說明，俾正確適用法律。原審未予究明，遽認甲○○、乙○
○、丙○○已交付賄賂予上開其他有投票權之人，因而不分行賄
對象，逕論以對於有投票權之人，交付賄賂，而約其投票權為一
定之行使罪，自有調查職責未盡及判決理由欠備之可議。(三)所謂
「集合犯」，係指立法者所制定之犯罪構成要件中，本即預定有
數個同種類行為而反覆實行之犯罪而言。故是否集合犯之判斷，
客觀上應斟酌法律規範之本來意涵、實現該犯罪目的之必要手段
、社會生活經驗中該犯罪必然反覆實行之常態及社會通念等；主
觀上則視其反覆實行之行為是否出於行為人之單一犯意，並秉持
刑罰公平原則，加以判斷。選罷法第九十九條第一項之投票行賄
罪，並未規定必須向多數人行賄，始得成立，實無從憑以認定立
法者本即預定該犯罪之本質，必有數個同種類行為，而反覆實行
。何況投票行賄一次與投票行賄多次同視，均論以一罪，無異變
相鼓勵賄選，應非社會通念所能接受。原判決認定甲○○、乙○
○、丙○○於九十六年十二月三十日、三十一日、九十七年一月
一日或二日，先後多次以交付現金之方式，向多名有投票權之人
行賄，而約其投票權為一定之行使，其行賄時間不同，對象不一
，能否謂其等係基於單一犯意，反覆實行賄選行為，應成立集合
犯，仍饒有研求之餘地。原判決遽認甲○○、乙○○、丙○○先
後多次投票行賄犯行，應成立集合犯，僅論以一罪，難謂無判決
適用法則不當之違法。(四)除刑事訴訟法有特別規定外，已受請求
之事項未予判決，或未受請求之事項予以判決者，其判決當然違
背法令，同法第三百七十九條第十二款定有明文。本件依起訴書
之記載，檢察官起訴之犯罪事實，包括甲○○與乙○○、李青輝
、張樹城、黃朝馴、張金次共同向林木樹、陳勝男、黃水上、黃
筵登、蘇翠鳳、林美蘭、廖素珍投票行賄等情（見起訴書第三頁
）。則上述甲○○共同行賄之犯罪事實，既經檢察官起訴，第一
審自應判決，或為有罪、無罪之諭知，或敘明該部分不成立犯罪
，然與論罪部分有裁判上一罪關係，不另為無罪諭知之理由。乃
第一審判決僅說明無從認定甲○○參與此部分犯行之理由，而未
為裁判（見第一審判決第二０、二一頁），核有已受請求之事項
未予判決之違法。原判決仍僅說明無從認定甲○○參與此部分犯
行之理由，亦未予裁判（見原判決第十九、二０頁），而就第一
審判決之上述違法，未加糾正，予以維持，同非適法。以上，或
係甲○○、乙○○、丙○○上訴意旨所指摘，或為本院得依職權
調查之事項，應認原判決關於丙○○違反公職人員選舉罷免法及
甲○○、乙○○部分，均有撤銷發回更審之原因。又原判決有關
甲○○、乙○○不另為無罪之諭知部分（見原判決第二五至二八
頁），基於審判不可分原則，併予發回。
二、上訴駁回（丙○○偽證）部分：
按刑事訴訟法第三百七十七條規定，上訴於第三審法院，非以判
決違背法令為理由，不得為之。是提起第三審上訴，應以原判決
違背法令為理由，係屬法定要件。如果上訴理由書狀並未依據卷
內訴訟資料，具體指摘原判決不適用何種法則或如何適用不當，
或所指摘原判決違法情事，顯與法律規定得為第三審上訴理由之
違法情形，不相適合時，均應認其上訴為違背法律上之程式，予
以駁回。本件原判決已敘明依憑丙○○於九十七年一月一日、十
六日、九十七年二月四日、九月三十日、十一月二十四日在檢察
官訊問時及第一審之供述或證述，佐以甲○○、乙○○於警詢、
檢察官訊問時之供述，並有丙○○之證人結文在卷可稽，資以認
定丙○○有原判決事實欄三所記載之犯罪事實。對於丙○○所辯
：伊於九十七年一月一日檢察官訊問時供述，甲○○與乙○○一
起進入伊家中廚房，將現金及名冊交付伊等情，係屬誤述。以伊
於九十七年二月四日檢察官訊問時證述，僅有乙○○一人進入廚
房，將現金及名冊交付伊等情，始為實在，伊未虛偽陳述云云，
何以不足採取，亦已援引卷內證據資料，於理由內詳為指駁說明
。因而維持第一審論處丙○○證人於檢察官偵查時，於案情有重
要關係之事項，供前具結，而為虛偽陳述罪刑部分之判決，駁回
丙○○此部分在第二審之上訴。原判決已敘明所憑之證據及其認
定之理由，從形式上觀察，並無何違背法令之情形存在。丙○○
上訴意旨略以：江昌桂、李秀貞於九十七年二月四日檢察官訊問
時均證述，其不知甲○○有無於九十六年十二月三十一日晚間，
與乙○○一起進入丙○○家中廚房；李健誠則證稱，僅乙○○及
丙○○有進出廚房等情，核與丙○○於九十七年二月四日以後於
檢察官訊問時及第一審供述或證述情節相符，足認丙○○於九十
七年二月四日於檢察官訊問時證稱：僅有乙○○一人進入廚房，
將現金及名冊交付伊等語，實係就記憶所及之事項據實陳述，並
無虛偽陳述之故意，應不成立偽證罪。原判決論處丙○○偽證罪
刑，於法有違云云。經查：證據之取捨與證據之證明力如何，均
屬事實審法院得自由裁量、判斷之職權；苟其此項裁量、判斷，
並不悖乎經驗法則或論理法則，又於判決內論述其何以作此判斷
之心證理由者，即不得任意指摘其為違法，而據為提起第三審上
訴之合法理由。原判決已詳為說明其認定丙○○有偽證犯行所憑
之證據及理由（見原判決第七至十四頁、第十八、十九頁），所
為論敘說明，俱非事理所無，核屬採證認事職權之適法行使，於
法尚屬無違。丙○○上訴意旨，仍執前詞，再為事實上之爭執，
或徒憑己見，就原審取捨證據與判斷其證明力之適法行使，及判
決內已明白論斷之事項，任意指摘為違法，核非適法之上訴第三
審理由。應認丙○○關於偽證部分之上訴，為違背法律上之程式
，予以駁回。
據上論結，應依刑事訴訟法第三百九十七條、第四百零一條、第
三百九十五條前段，判決如主文。
中    華    民    國  九十八  年    五    月  二十七  日
                      最高法院刑事第十二庭
                          審判長法官  張  春  福
                                法官  林  勤  純
                                法官  李  錦  樑
                                法官  陳  國  文
                                法官  張  祺  祥
      本件正本證明與原本無異
                                      書  記  官
中    華    民    國  九十八  年    六    月    三    日
                                                      Ｅ


司法院資訊處製作；財團法人民間司法改革基金會備份。
